臺灣高等法院臺南分院刑事判決　　　　99年度上訴字第1200號
上　訴　人
即　被　告　陳瑞評
上列上訴人因毒品危害防制條例案件，不服臺灣臺南地方法院99
年度訴字第1410號中華民國99年11月11日第一審判決（起訴案號
：臺灣臺南地方法院檢察署99年度毒偵字第1373號），提起上訴
，本院判決如下：
    主  文
上訴駁回。
    事  實
一、陳瑞評前於民國87年間因施用毒品案件，經臺灣臺南地方法
    院以87年度訴字第273號刑事裁定令入戒治處所強制戒治，
    復經臺灣臺南地方法院裁定停止強制戒治並付保護管束，於
    88年8月11日保護管束期滿，經臺灣臺南地方法院於88年9月
    28日以87年度訴字第273號刑事判決諭知免刑確定在案；陳
    瑞評於前開強制戒治執行完畢後5年內，再於88年間因施用
    毒品案件，經臺灣臺南地方法院以89年度訴字第174號刑事
    判決判處有期徒刑1年，並經本院以89年度上訴字第686號判
    決上訴駁回確定；又於90年間因施用毒品案件，經臺灣臺南
    地方法院以90年度訴字第700號及本院以90年度上訴字第118
    8號判處有期徒刑1年4月確定，上開二案接續執行，於93年6
    月11日縮短刑期假釋期滿視為執行完畢（不構成累犯）。陳
    瑞評又於98年間因施用毒品案件，經臺灣臺南地方法院檢察
    署以98年度毒偵字第2438號緩起訴處分，陳瑞評於緩起訴期
    間，復基於施用第一級毒品海洛因之故意，於99年7月6日上
    午10許，在臺南市○○區○○路三段310號路旁，於其車上
    將第一級毒品海洛因置於其所有之針筒並以注射之方式，施
    用第一級毒品海洛因1次。嗣於同年月10日凌晨零時30分許
    ，陳瑞評駕駛車號4393-XW號自小客車行經台南市○○區○
    道八號東向2.6公里處，為警攔查，當場查獲其所有且供其
    施用毒品所用之注射針筒1支，並由警經其同意而對其採集
    尿液送驗，結果呈嗎啡陽性反應，而查悉上情。
二、案經內政部警政署國道公路警察局第四警察隊報告台灣台南
    地方法院檢察署檢察官偵查起訴。
    理  由
一、本案係經被告陳瑞評於審理程序當庭表示認罪，而經本院裁
    定以簡式審判程序加以審理，則依據刑事訴訟法第273條之2
    、同法第159條第2項之規定，不適用傳聞法則有關限制證據
    能力之相關規定，合先敘明。
二、上開犯罪事實，業據被告於警詢、原審及本院審理中迭次坦
    承不諱，且其為警查獲時所排放之尿液，經以酵素免疫分析
    法（EIA）及氣相層析質譜法（GC/MS）確認鑑定，檢驗結果
    確呈嗎啡陽性反應等情，有2010年7月27日長榮大學確認報
    告及採集犯罪嫌疑人尿液編號與真實姓名對照認證表各1紙
    在卷可資佐證（見偵查卷第61頁、警卷第22頁）；按施用海
    洛因後，經人體之水解代謝作用，會呈嗎啡陽性反應，足認
    被告自白與事實相符，堪以採信被告施用第一級毒品海洛因
    之犯行已臻明確，應依法論科。
三、被告雖辯稱其此次施用毒品距離初犯施用毒品已逾5年，依
    法應裁定觀察勒戒，不應判處罪刑云云，經查，按毒品危害
    防制條例第20條、第23條將施用毒品之刑事處遇程序，區分
    為「初犯」及「5年內再犯」、「5年後再犯」，依其立法理
    由，認「初犯」經觀察、勒戒或強制戒治後，應為不起訴處
    分；經觀察、勒戒或強制戒治執行完畢釋放後，「5年內再
    犯」者，因其再犯率甚高，原實施之觀察、勒戒及強制戒治
    既已無法收其實效，爰依法追訴；至經觀察、勒戒或強制戒
    治執行完畢釋放後，「5年後再犯」者，前所實施之觀察、
    勒戒或強制戒治已足以遮斷其施用毒品之毒癮，為期自新及
    協助其斷除毒癮，仍適用與「初犯」相同之規定，先經觀察
    、勒戒或強制戒治之程序。是依上開規定，僅限於「初犯」
    及「5年後再犯」2種施用毒品之情形，始應先經觀察、勒戒
    或強制戒治程序；倘被告於5年內已再犯施用毒品罪，經依
    法追訴處罰，縱其第3次（或第3次以上）再度施用毒品之時
    間，在初犯經觀察、勒戒或強制戒治執行完畢釋放5年以後
    ，已不合於「5年後再犯」之規定，且因已於「5年內再犯」
    ，顯見其再犯率甚高，原實施觀察、勒戒或強制戒治已無法
    收其實效，即應依該條例第10條處罰（最高法院95年度第7
    次刑事庭會議決議及97年度第5次刑事庭會議決議意旨參照
    ）。本案被告前於87年間因施用毒品案件，經臺灣臺南地方
    法院以87年度訴字第273號刑事裁定令入戒治處所強制戒治
    ，經臺灣臺南地方法院裁定停止強制戒治並付保護管束，於
    87年12月17日停止戒治出監，於88年8月11日保護管束期滿
    ，經臺灣臺南地方法院於88年9月28日以87年度訴字第273號
    刑事判決諭知免刑確定在案；被告於前開強制戒治執行完畢
    後5年內，於88年間因施用毒品案件，經臺灣臺南地方法院
    以89年度訴字第174號刑事判決判處有期徒刑1年，並經本院
    以89年度上訴字第686號判決上訴駁回確定；再於90年間因
    施用毒品案件，經臺灣臺南地方法院以90年度訴字第700號
    及本院以90年度上訴字第1188號判處有期徒刑1年4月確定，
    上開二案接續執行，於93年6月11日縮短刑期假釋期滿視為
    執行完畢；被告又於98年間因施用毒品案件，經臺灣臺南地
    方法院檢察署以98年度毒偵字第2438號緩起訴處分，詎被告
    於上開緩起訴期間，復基於施用第一級毒品海洛因之故意，
    於99年7月6日上午10許，為本案施用海洛因1次犯行，此有
    臺灣高等法院被告前案紀錄表在卷可稽（見本院卷第13-18
    頁）。被告前既曾於87年間初犯施用毒品案件，經觀察、勒
    戒及強制戒治處分執行完畢釋放後之5年內，再先後於88年
    、90年間先後再犯施用毒品罪案件，經依法追訴處罰，復於
    本案事實欄所述之時間更犯施用毒品，即非屬毒品危害防制
    條例第20條第3項所規定之「5年後再犯」之情形，依上開說
    明，被告於強制戒治處分期滿後5年內，再行施用毒品並經
    起訴判刑，縱本次再次施用毒品，距初犯經強制戒治處分期
    滿日即88年8月11日已逾5年，依上開說明，仍應依法論罪科
    刑，被告前開辯解，洵非有據。
四、至被告辯稱其為警查獲時，僅有扣得注射針筒1支，並未查
    獲毒品，被告係自動坦承施用毒品犯行，並同意採尿送驗，
    應符合自首要件云云。惟查：按對於未發覺之罪自首而受裁
    判者，減輕其刑，刑法第62條前段固有明文。而所謂未發覺
    之罪，係指凡有偵查職權之機關或公務員，不知有犯罪之事
    實，或雖知有犯罪事實，而不知犯罪人為何人者，均屬之。
    是以刑法第62條前段所稱「自首」，係指對於未被發覺之犯
    罪，主動告知係其自己所犯願接受裁判而言，此所謂「發覺
    」，僅須有偵查犯罪職權之公務員已知犯罪事實，並知其人
    有犯罪嫌疑，將其人列為偵查對象，即足當之，不以確知其
    人為確犯該罪無誤為必要。又按被告於自承施用毒品前，警
    察已先在林○家中查獲滲有海洛因之絲並自被告身上查獲
    毒品海洛因。而於被告顯露犯罪痕跡，對其施用毒品犯行已
    有「確切之根據而得有合理之可疑」，被告始自承犯罪，自
    不符自首之要件（最高法院83年度台非59號判決意旨參照）
    。本案係內政部警政署國道公路警察局第四警察隊員警於99
    年7月10日凌晨零時30分許，見被告駕駛車號4393-XW號自小
    客車，行經臺南市○○區○道八號東向2.6公里處行車不穩
    ，為警攔查，經被告同意打開車門檢視之際，當場在其所駕
    駛之車輛駕駛座車門旁置物箱發現注射針筒1支，再依被告
    坦承其於99年7月6日上午10時施用海洛因，始悉被告犯行等
    情，此有內政部警政署國道公路警察局第四警察隊100年1月
    10日公警四刑字第1000400113號函及被告警詢筆錄附卷可憑
    （見本院卷第23頁、警卷第4-7頁），依此足認於被告向查
    獲員警自承其施用毒品前，員警已發現被告所駕駛車號4393
    -XW號自小客車行車不穩，復於攔查後，又在被告所駕駛車
    輛駕駛座車門旁置物箱，查獲注射針筒1支，依常情判斷，
    足信被告已經顯露曾持用注射針筒施用毒品之痕跡，堪信員
    警對被告施用毒品犯行已有「確切之根據而得有合理之可疑
    」，嗣經員警詢問被告後，被告自承施用毒品犯行，是被告
    並非對於未被發覺之犯罪，主動告知係其自己所犯之罪且願
    接受裁判，依上開說明，自不符合自首之要件。
五、核被告所為，係犯毒品危害防制條例第10條第1項之施用第
    一級毒品罪之罪。被告施用第一級毒品前後持有第一級毒品
    海洛因之低度行為，應為施用第一級毒品海洛因之高度行為
    所吸收，不另論罪。原審以被告罪證明確，因予適用毒品危
    害防制條例第10條第1項、刑法第11條前段、第38條第1項第
    2款之規定，並審酌被告為圖一己感官上之享受而施用毒品
    ，此係對自身健康之戕害，對於危害社會非鉅，且於犯罪後
    坦承不諱之態度等一切情狀，量處有期徒刑10月，並說明扣
    案注射針筒1支，為被告所有且供其施用毒品所用之物，依
    刑法第38條第1項第2款之規定沒收之。本院經核原判決認事
    用法，均無不合，量刑亦屬妥適。被告上訴意旨爭執其行為
    應適用毒品危害防制條例第20條第3項之規定，且應依刑法
    第62條前段減輕其刑，而指摘原判決不當，為無理由，應予
    駁回。
據上論結，應依刑事訴訟法第368條，判決如主文。
本案經檢察官劉得鉦到庭執行職務。
中    華    民    國   100    年    2     月    24    日
                  刑事第二庭    審判長法  官  葉居正
                                      法  官  陳欽賢
                                      法  官  張桂美
以上正本證明與原本無異。
如不服本判決應於收受送達後10日內向本院提出上訴書狀，其未
敘述上訴理由者，並得於提起上訴後10日內向本院補提理由書（
均須按他造當事人之人數附繕本）「切勿逕送上級法院」。
                                      書記官  魏芝雯
中    華    民    國   100    年    2     月    24    日
附錄法條：
毒品危害防制條例第10條第1項
施用第一級毒品者，處 6 月以上 5 年以下有期徒刑。